【裁判字號】    98,上易,1154
【裁判日期】    990518
【裁判案由】    拆屋還地
【裁判全文】
臺灣高等法院民事判決                98年度上易字第1154號
上  訴  人  乙○○
            甲○○
共      同
訴訟代理人  林亦書律師
被  上訴人  丁○○
            丙○○
            庚○○
            己○○
            戊○○
共      同
訴訟代理人  湯應欽律師
上列當事人間因拆屋還地事件，上訴人對於中華民國98年10月20
日臺灣板橋地方法院97年度訴字第2730號第一審判決提起上訴，
經本院於99年5月4日言詞辯論終結，判決如下：
    主  文
上訴駁回。
第二審訴訟費用由上訴人負擔。
    事實及理由
一、被上訴人起訴主張：坐落臺北縣蘆洲市○○段448地號土地
    （下稱系爭土地），於民國（下同）94年3月22日以前，原
    係被上訴人及訴外人林命、陳貴春等7人共有，現則為被上
    訴人及林命等6人共有。陳貴春前未經其他土地共有人同意
    ，擅自在系爭土地上如原判決附圖（下稱附圖）所示D部分
    ，面積65.27平方公尺，加蓋違章房屋（即門牌號碼臺北縣
    蘆洲市○○路401之1號，下稱系爭建物），嗣陳貴春遭其抵
    押權人高秀枝聲請拍賣系爭土地應有部分160分之54及上開
    401之1號房屋全部，經原法院於94年3月22日拍定，土地應
    有部分由被上訴人庚○○、己○○、戊○○（下稱庚○○等
    3人）優先承買，包括系爭建物在內之房屋部分則由上訴人
    乙○○、甲○○以新臺幣（下同）64萬元得標買受，因系爭
    建物乃陳貴春未經系爭土地共有人全體同意而擅自興建，自
    屬無權占有系爭土地，上訴人買受系爭建物後，已取得其事
    實上之處分權，自有拆屋權能，爰依民法第767條、第821條
    規定之物上請求權（即無權占有之法律關係），請求上訴人
    拆除系爭建物並返還該部分系爭土地等情。原審為被上訴人
    全部勝訴之判決，上訴人聲明不服，提起上訴，被上訴人對
    其上訴則聲明：(一)上訴駁回；(二)第二審訴訟費用由上訴人負
    擔。
二、上訴人則以：庚○○等3人及上訴人因拍賣而分別取得系爭
    土地及系爭建物之產權，上訴人所標得之系爭建物，自得依
    民法第425條之1之規定，繼續使用系爭土地，要非無權占用
    ；又庚○○等3人之被繼承人陳朝有早與陳貴春（即庚○○
    、己○○之叔母）協議分管使用系爭土地，庚○○等3人自
    應續受協議之拘束，不得主張上訴人無權占有；另被上訴人
    丙○○、丁○○（下稱丙○○等2人）就系爭建物之建造應
    屬同意，且僅以渠等各區區2.8坪即9.34平方公尺之土地產
    權，執意拆除系爭建物，將致上訴人受有2百餘萬元（含拍
    定價款及修繕費用）之損害，顯有民法第148條「權利濫用
    」之情事。此外，陳貴春與陳朝有於83年間即協議處分系爭
    土地，並各自建屋使用，依土地法第34條之1第1項規定，自
    屬有權處分，無須得其他全體共有人之同意，系爭建物自非
    無權占有系爭土地。再者，上訴人雖僅受讓系爭建物之事實
    上處分權，惟仍得繼受前手陳貴春繼續使用系爭土地之權利
    ，殊不因陳貴春就系爭土地之應有部分產權嗣遭庚○○等3
    人主張優先購買即為無權占有等語，資為抗辯，並於本院聲
    明：(一)原判決廢棄；(二)被上訴人在第一審之訴駁回；(三)第一
    、二審訴訟費用由被上訴人負擔。
三、兩造不爭之事實：
    (一)被上訴人為系爭土地之共有人。
    (二)上訴人取得系爭建物之事實上處分權。
四、兩造爭執要旨：本件兩造爭執要旨乃在上訴人是否無權占有
    系爭土地，而應否拆除系爭建物？茲說明如次：
    1.按共有土地之出租，為共有物管理行為，依修正前民法第
      820條第1項規定，除契約另有訂定外，應由共有人全體共
      同為之，如共有人中之一人擅將共有土地出租與他人，對
      其他共有人應不生效力。（最高法院92年台上字第1734號
      判決、85年度台上字第2139號判決、98年度台上字第1087
      號判決參照）。又，共有物分管契約係共有人就共有物管
      理方法所成立之協議，依民法第820條第1項規定，亦應由
      共有人全體共同協議訂定之（最高法院89年台上字第585
      號判決參照）。出租、分管協議均非民法第819條第2項之
      處分、變更、及設定負擔行為，故無土地法第34條之1第1
      項之適用。
    2.次按土地及其土地上之房屋同屬一人所有，而僅將土地或
      僅將房屋所有權讓與他人，或將土地及房屋同時或先後讓
      與相異之人時，土地受讓人或房屋受讓人與讓與人間或房
      屋受讓人與土地受讓人間，推定在房屋得使用期限內，有
      租賃關係，民法第425條之1第1項前段定有明文。按最高
      法院48年台上字第1457號判例及73年度第5次民事庭會議
      決議闡釋「土地及房屋同屬一人」，而將土地及房屋分開
      同時或先後出賣，應推斷「土地承買人」默許「房屋承買
      人」有繼續使用該土地之租賃關係存在。該所謂「土地及
      房屋同屬一人」固可包括「土地及房屋同屬相同之共有人
      」及「土地共有人數除與房屋相同之共有人外，尚有其他
      共有人」之情形在內；並將所稱之「房屋承買人」擴及於
      共同承購未經建物所有權第一次登記之房屋後具有事實上
      處分權之人。惟必以該房屋原所有人建造時經土地其他全
      體共有人同意，且就承買後未經建物所有權第一次登記房
      屋有「全部」之事實上處分權能者始足稱之（同院89年度
      台上字第284號判決參照）。查陳貴春於系爭土地上興建
      系爭建物，並未經系爭土地共有人林命同意之事實，為上
      訴人所不爭執，可見陳貴春興建之系爭建物，確未經系爭
      土地全體共有人同意，自屬無權占有系爭土地，且陳貴春
      原僅為系爭土地共有人之一，是系爭土地及系爭建物亦非
      同屬陳貴春一人所有，依上開說明，上訴人自不能援引民
      法第425條之1第1項前段規定抗辯有權占有系爭土地而有
      租賃關係。上訴人抗辯丙○○等2人應有同意陳貴春建造
      系爭建物之事實，為被上訴人所否認，上訴人雖提出陳貴
      春98年2月6日電話錄音譯文為證（見原審卷第80至82頁）
      ，惟陳貴春既為系爭建物之起造人，於本件顯有相當利害
      關係，所為陳述難免偏頗其本人及上訴人，自難遽信，且
      陳貴春之陳述係法庭外之陳述，與民事訴訟法第305條第2
      項、第3項之要件不合。又陳貴春興建之系爭建物乃無權
      占有系爭土地，丙○○等2人本於系爭土地共有人地位，
      請求上訴人拆屋還地，核屬正當權利之行使，亦難謂為權
      利濫用。
    3.上訴人另引用最高法院67年度台上949號判例認該判例將
      共有之墓地變更使用種菜建屋，屬於「處分行為」，應優
      先適用土地法第34條之1之規定，不必得全體共有人之同
      意，僅須共有人過半數及其應有部分合計過半數行之，但
      其應有部分合計逾三分之二者，其人數不予計算，本件上
      訴人之前手陳貴春與被上訴人之被繼承人陳朝有二人之應
      有部分，已逾三分之二強，是系爭建物依土地法第34條之
      1 之規定，並非無權占有系爭土地云云，然查縱陳貴春與
      陳朝有曾於83年間協議在系爭土地上各自建屋使用，亦為
      該二人間就系爭土地之分管協議，核屬系爭土地之管理行
      為，並無土地法第34條之1第1項適用之餘地，既未得到全
      體共有人之同意，自對其他共有人不生效力。上訴人上開
      主張並無理由。又本件係分管契約性質，不因上訴人使用
      「協議處分」之名詞（見本院卷第73頁），而異其性質，
      併予敘明。
    4.末按「所有人對於無權佔有或侵奪其所有物者，得請求返
      還之。對於妨害其所有權者，得請求除去之。有妨害其所
      有權之虞者，得請求防止之」、「各共有人對於第三人，
      得就共有物之全部為本於所有權之請求。但回復共有物之
      請求，僅得為共有人全體之利益為之」，民法第767條、
      第821條分別定有明文。查上訴人有事實上處分權之系爭
      建物既無正當權源而占有系爭土地，被上訴人自得本於系
      爭土地共有人身分，請求上訴人拆屋還地。
五、從而，被上訴人依民法第767條、第821條規定，請求上訴人
    將坐落系爭土地上如附圖所示D部分，面積65.27平方公尺之
    系爭建物拆除，並將該部分土地返還被上訴人及其他共有人
    ，為有理由，應予准許，原審判決被上訴人勝訴，核無不合
    ，應予維持，上訴論旨仍執陳詞，斤斤指摘原判決此部分不
    當，聲明廢棄改判，為無理由，應予駁回上訴。
六、本件事證已臻明確，兩造其餘攻擊防禦方法及舉證，核與判
    決結果不生影響，爰不一一論述，併此敘明。
七、據上論結，本件上訴為無理由，依民事訴訟法第449條第1項
    、第78條、第85條第1項前段，判決如主文。
中    華    民    國    99    年    5     月    18    日
                  民事第15庭
                      審判長法  官  林恩山
                            法  官  黃國忠
                            法  官  郭松濤
正本係照原本作成。
不得上訴。
中    華    民    國    99    年    5     月    18    日
                            書記官  方素珍

司法院資訊處製作；財團法人民間司法改革基金會備份。
